臺灣臺中地方法院民事判決　96年度訴字第1010號
原　　　告　戊○○
　　　　　　甲○○
　　　　　　卯○○
　　　　　　丁○○
　　　　　　己○○
上五人共同
訴訟代理人　廖健智　　律師
複代理人　　洪明立　　律師
　　　　　　林堡欽　　律師
被　　　告　丑○○○
　　　　　　辛○○
　　　　　　庚○○
　　　　　　子○○
　　　　　　寅○○
　　　　　　　　　　　-3
　　　　　　癸○○
　　　　　　壬○○
上七人共同
訴訟代理人　解家源　　律師
複代理人　　丙○○
　　　　　　乙○○
當事人間塗銷抵押權登記事件，本院於96年12月5日言詞辯論終
結，判決如下：
    主    文
被告應將原告戊○○所有如附表編號一、二所示土地；將原告甲○○所有如附表編號三所示土地；將原告己○○所有如附表編號
四所示土地；將原告丁○○所有如附表編號五所示土地；將原告
卯○○所有如附表編號六所示土地，臺中縣豐原地政事務所於民
國九十六年以豐登字第０三一六００號收件，於民國九十六年二
月二十七日登記，權利價值新臺幣壹佰肆拾萬元正，存續期間自
民國六十六年十二月六日起至民國六十七年十二月五日止，以吳
有財為債務人、吳鄭含笑為設定義務人之抵押權登記予以塗銷。
原告其餘之訴駁回。
訴訟費用新臺幣壹萬肆仟捌佰陸拾元由被告負擔。
    事實及理由
一、原告起訴主張：緣訴外人吳有財於民國（下同）66年12月間
    向訴外人謝聰明借款新台幣（下同）1,400,000元，並以訴
    外人吳鄭含笑原告等人共有之坐落於台中縣后里鄉○○段第
    68 、69、70、71、72、73、74、75、76、77等地號土地設
    定抵押權（以下簡稱系爭抵押權）予訴外人謝聰明以為擔保
    。嗣前開共有之土地於95年9月25日分割後，原告各分得坐
    落台中縣后里鄉○○段第71、72、73、74、75、76、76-1地
    號（自76地號分割增加76 -1地號）之土地如附表所示；訴
    外人謝聰明死亡後，系爭抵押權由被告繼承，權利範圍各為
    1/7。按系爭抵押權擔保之借款債權，約定借款期限1年，其
    存續期間自66年12月6日至67年12月5日止，約定債務清償日
    期為67年12月5日，則本件抵押權所擔保之債權，自得請求
    之日（即67年12月5日）起，迄82年12月5日止，已逾15年，
    該債權之請求權已因時效完成而消滅，抵押權人亦未於該債
    權時效完成後5年內行使抵押權，依民法第125條、第880條
    之規定，其抵押權已消滅，原告自得訴請塗銷系爭抵押權之
    登記，並聲明：被告應共同將原告所有如附表所示土地上，
    台中縣豐原地政事務所於96年以96字第031600號收件，於96
    年2月27日登記，權利價值1,400,000元正，存續期間自66年
    12月6日起至67年12月5日止，以吳有財為債務人，吳鄭含笑
    為設定義務人之抵押權登記塗銷。
二、被告則以：被告之被繼承人謝聰明曾於72年間聲請拍賣抵押
    物，並以拍賣抵押物之裁定（鈞院72年度拍字第2456號）為
    執行名義，將系爭土地查封拍賣，惟無人應買。由此足證本
    件抵押權人並非不行使請求權而已行使，應自該時阻卻時效
    之進行，依裁定所載日期為72年11月10日，又因執行而延至
    73年間，本件時效應自73年11月間已阻卻開始進行，至93年
    雖滿20年，但因被繼承人死亡，而繼承人即被告等不知有此
    項權利，故請求權無可行使。於原告提起本件塗銷抵押權登
    記事件前，被告於96年3月6日再次聲請拍賣系爭抵押物，經
    鈞院以96度拍字第429號裁定准予拍賣抵押物確定在案，並
    另於96年5月8日聲請鈞院對告等發支付命令（96年度促字第
    41501號），足見被告已多次行使權利，並非原告所稱未行
    使權利。且民法所定請求權因15年不行使而消滅，係採抗辯
    權發生主義，其權利並不消滅，僅係賦予債務人拒絕給付之
    權利，由此可知必須債權人於訴訟上請求時，債務人有此抗
    辯權，反之債權人不為訴訟上請求，而依非訟事件法聲請拍
    賣抵押物時，被執行拍賣其抵押物之債務人，即無行使此項
    抗辯權之機會，如債務人以已消滅時效為由提起消極確認之
    訴請求確認兩造債務不存在之訴，法院必然判決不准許。同
    理，債務人起訴請求塗銷抵押權登記時，係將抗辯權以請求
    權而行使之，顯然與於法不合；又已被徵收之土地亦無從判
    決塗銷抵押權登記，故原告之請求與法不合不應准許。並聲
    明：原告之訴駁回。
三、原告主張系爭土地，吳有財於67年11月7日，設定抵押權予
    謝聰明，該抵押權登記權利為140萬元，抵押權存續期間自
    66年12月6日至67年12月5日止，約定債務清償日期為67年12
    月5日之事實，有原告提出之土地登記謄本在卷可稽，且為
    被告所不爭執，堪認真實。
四、本件兩造主要之爭執事項乃系爭抵押權所擔保之債權，其請
    求權消滅時效是否完成？抵押權人於系爭抵押權所擔保之債
    權請求權消滅時效完成後5年間是否行使抵押權？系爭抵押
    權是否因除斥期間經過而消滅？經查：
  (一)按請求權，因15年間不行使而消滅；消滅時效，自請求權可
    行使時起算；消滅時效，因左列事由而中斷：一請求。二承
    認。三起訴。左列事項，與起訴有同一效力：一依督促程序
    ，聲請發支付命令。二聲請調解或提付仲裁。三申報和解債
    權或破產債權。四告知訴訟。五開始執行行為或聲請強制執
    行。民法第125條前段、第128條前段、第129條分別定有明
    文。又消滅時效之制度，係規定因一定期間之經過，權利人
    不行使權利，為確保交易安全及維持社會秩序，而令請求權
    人之請求權喪失之制度，權利人不得以不知法律為由冀求不
    適用時效消滅規定之適用。系爭抵押權擔保之債權，依抵押
    權登記所載，其權利存續期間自66年12月6日至67年12月5日
    ，清償日期為67年12月5日，有原告提出之土地登記簿謄本
    附卷可憑。則依上開規定，債權人對債務人之請求權，自清
    償期屆滿之翌日即67年12月6日起即得行使，其15年之請求
    權時效期間，如無其他中斷時效或時效不完成之事由存在，
    應於82年12月5日屆。被告辯稱其被繼承人謝聰明曾於72 年
    間向本院聲請裁定拍賣系爭抵押物並聲請強制執行云云，固
    據其提出本院以72年度拍字第2456號裁定影本為證，惟按聲
    請拍賣抵押物，屬非訟事件，法院對此聲請所為之裁定，並
　　無確定實體上權利義務關係之效力，故向法院聲請准予拍賣
    抵押物之裁定，並非對債務人債權之行使，亦非屬民法第129
    條所定消滅時效中斷之事由。又抵押權人取得法院准予拍賣
    拍賣抵押物之裁定後，是否開始執行行為或聲請強制執行，
    仍屬抵押權人自由決意，尚非一經取得法院准予拍賣抵押物
    之裁定，即當然開始執行行為或視為聲請強制執行，故被告
    雖提出本院准予拍賣抵押物之裁定，然該裁定僅足以證明被
    告之被繼承人謝聰明曾於72年間向本院聲請裁定准予拍賣抵
    押物，尚無從證明被告之被繼承人謝聰明已開始執行行為或
    聲請強制執行，被告復未能提出其他事證證明本件有中斷時
    效或時效不完成之事由存在，則被告辯稱系爭抵押權擔保之
    債權業經行使權利而阻卻時效之進行，自難採納。
  (二)系爭抵押權擔保之債權既無中斷時效或時效不完成之事由存
    在，則自82年12月6日起，其請求權消滅時效已完成，被告
    嗣於時效完成後再於96年3月及5月間向本院聲請准予裁定拍
    賣抵押物及核發支付命令（本院96年度拍字第429號、96年
    度促字第41501號），均無礙本件請求權消滅時效已完成之
    事實。被告另辯稱：因彼等之被繼承人謝聰明於93年5月24
    日死亡，而彼等不知有此權利，請求權無可行使，故不生時
    效完成之問題云云，惟本件請求權之消滅時效已於82年12
    月6日完成已如前述，則被告繼承系爭債權時，該債權之請
    求權已因罹於時效而消滅，自不因嗣後發生繼承之事實而使
    已完成之時效不完成問題，且時效進行不因權利人是否知悉
    有請求權存在而受影響，是被告上開所辯亦無理由。
  (三)次按抵押權擔保之債權，其請求權已因時效而消滅，如抵押
    權人，於消滅時效完成後，5年間不實行其抵押權者，其抵
    押權消滅，民法第880條定有明文；又以抵押權擔保之債權
    ，其請求權已因時效而消滅，如抵押權人於消滅時效完成後
    ，5年間不實行其抵押權者，其抵押權消滅，為民法第880條
    所明定。故抵押權因其所擔保債權之請求權之消滅時效完成
    及上開除斥期間之經過即歸於消滅。縱債務人於其後之訴訟
    中就業經時效完成之請求權未為拒絕給付之抗辯，致受敗訴
    判決確定，對於已因除斥期間之經過而消滅之抵押權不生影
    響，最高法院89年度台上字第1476號裁判可供參考。即民法
    第880條所定之5年期間為除斥期間之規定，俟期間經過後，
    權利即歸於消滅，與民法125條以下有關請求權消滅時效之
    規定，於時效期間完成後，債務人僅取得抗辯權之性質不同
    。本件系爭抵押權擔保之債權，其請求權已逾15年之請求權
    時效期間而消滅時效完成，於消滅時效完成後，被告復未於
    5年間實行抵押權，依前揭說明，於5年除斥期間經過後，被
    告之抵押權即歸於消滅。從而，原告提起本訴，請求被告應
    就原告所有附表所示編號1-6所示土地，台中縣豐原地政事
    務所於96年豐登字第031600號，96年2月27日登記，權利價
    值1,400,000元正，存續期間自66年12月6日至67年12月7日
    ，以吳有財為債務人，吳鄭含笑為設定義務人之抵押權登記
    予以塗銷。自屬有據，應予准許。
  (四)至原告請求被告應將原告卯○○所有附表編號7所示土地，
    台中縣豐原地政事務所於96年豐登字第031600號，96年2 月
    27日登記，權利價值1,400,000元正，存續期間自66年12 月
    6日至67年12月7日，以吳有財為債務人，吳鄭含笑為設定義
    務人之抵押權登記予以塗銷部分，上開土地業經臺中縣政府
    辦理徵收，並於96年5月28日登記為后里所有及塗銷抵押權
    登記，有土地登記簿謄本在卷可稽，是原告卯○○已非土地
    所有權人，且抵押權既已塗銷，自無再予塗銷之理，原告此
    部份之請求即屬無理由，應予駁回。
五、訴訟費用負擔之依據：民事訴訟法第79條、第85條第1項，
    判決如主文。
中　　華　　民　　國　　96　　年　　12　　月　　19　　日
                  民事第一庭    法  官  陳文爵
正本係照原本作成。
如對本判決上訴，須於判決送達後20日內向本院提出上訴狀。
中　　華　　民　　國　　96　　年　　12　　月　　19　　日
                                書記官  劉易柔
附表：
┌──┬────┬───────┬──┬────┬────┐
│編號│所有權人│地          號│地目│面    積│應有部分│
├──┼────┼───────┼──┼────┼────┤
│ 1  │戊○○  │台中縣后里鄉后│旱  │4100.05 │全    部│
│    │        │豐段71地號    │    │平方公尺│        │
├──┼────┼───────┼──┼────┼────┤
│ 2  │戊○○  │台中縣后里鄉后│旱  │2392.16 │全    部│
│    │        │豐段73地號    │    │平方公尺│        │
├──┼────┼───────┼──┼────┼────┤
│ 3  │甲○○  │台中縣后里鄉后│旱  │3003.39 │全    部│
│    │        │豐段72地號    │    │平方公尺│        │
├──┼────┼───────┼──┼────┼────┤
│ 4  │己○○  │台中縣后里鄉后│旱  │1902.36 │全    部│
│    │        │豐段74地號    │    │平方公尺│        │
├──┼────┼───────┼──┼────┼────┤
│ 5  │丁○○  │台中縣后里鄉后│旱  │240.86  │全    部│
│    │        │豐段75地號    │    │平方公尺│        │
├──┼────┼───────┼──┼────┼────┤
│ 6  │卯○○  │台中縣后里鄉后│旱  │875.50  │全    部│
│    │        │豐段76地號    │    │平方公尺│        │
├──┼────┼───────┼──┼────┼────┤
│ 7  │卯○○  │台中縣后里鄉后│旱  │55.90   │全    部│
│    │        │豐段76-1地號  │    │平方公尺│        │
└──┴────┴───────┴──┴────┴────┘
